臺灣板橋地方法院刑事判決　　　　　　　100年度訴字第205號
公　訴　人　臺灣板橋地方法院檢察署檢察官
被　　　告　杜欣怡
上列被告因妨害自由等案件，經檢察官提起公訴（99年度偵字第
30350 號），本院判決如下：
    主  文
杜欣怡共同私行拘禁，處拘役拾日，如易科罰金，以新臺幣壹
仟元折算壹日。
    事  實
一、緣杜欣怡與陳皇志前係男女朋友關係，2 人間並有債務糾紛
    ，而杜欣怡為催討陳皇志前所積欠之債務，竟與真實姓名年
    籍不詳之綽號「小陳」之成年男子及另3 名真實姓名年籍不
    詳之成年男子，共同基於妨害自由之犯意聯絡，推由杜欣怡
    於民國99年9 月24日約20時57分許（起訴書誤繕為該日20時
    許），以其所使用之門號0000000000號行動電話撥打陳皇志
    所使用之門號0000000000號行動電話，邀約陳皇志至新北市
    三重區○○○路68號6 樓之「金皇KTV 」飲酒唱歌，陳皇志
    不疑有他，即與友人陳海仁共同前往前開「金皇KTV 」之6
    樓包廂與杜欣怡會面，嗣於同日約23時許，杜欣怡藉故走出
    包廂，不久，隨即夥同綽號「小陳」及另3 名真實姓名年籍
    不詳之成年男子共同進入前開「金皇KTV 」之包廂內，綽號
    「小陳」之成年男子即向陳皇志稱：渠等係地下錢莊，要向
    其催討積欠其杜欣怡之債務等語，並指示其中2 名真實姓名
    年籍不詳之成年男子分別抓住陳皇志之雙手，以此強暴之方
    法將陳皇志強行押出「金皇KTV 」之包廂，並向陳皇志之友
    人陳海仁稱：沒有你的事，你不要管，自行離開等語，杜欣
    怡即與該4 名成年男子押同陳皇志搭乘電梯下樓，而綽號「
    小陳」之成年男子並於電梯中以手肘毆打陳皇志之胸口，再
    由其中3 名真實姓名年籍不詳之成年男子押同陳皇志搭乘計
    程車，該3 名成年男子並依綽號「小陳」之成年男子之指示
    ，將陳皇志押至臺北市中山區○○○路○ 段71號11樓之不詳
    酒店之包廂，以此方法非法剝奪陳皇志之行動自由，再將陳
    皇志私行拘禁在該酒店包廂內，隨後，綽號「小陳」之成年
    男子及杜欣怡亦抵達該酒店包廂，並推由綽號「小陳」之成
    年男子向陳皇志表示：要返還積欠杜欣怡之債務等語，因陳
    皇志否認積欠杜欣怡債務，該綽號「小陳」之成年男子即夥
    同另3 名成年男子對陳皇志之全身拳打腳踢，致陳皇志受有
    肩及上臂挫傷、多處表淺損傷、磨傷或擦傷及口內部構造之
    開放性傷口等傷害，陳皇志為免繼續遭受毆打，不得已同意
    按月返還杜欣怡新臺幣（下同）2 萬元，杜欣怡見陳皇志同
    意分期還款後，即向綽號「小陳」之成年男子示意後，先行
    離開該酒店包廂，而該綽號「小陳」成年男子及另3 名成年
    男子則繼續承前與杜欣怡共同妨害自由之犯意聯絡，推由綽
    號「小陳」之成年男子持酒瓶敲打陳皇志之手指，致陳皇志
    再受有手指開放性傷口併左手中指近端指骨骨折之傷害，以
    此毆打之強暴之方式，逼使陳皇志簽發票面金額為30萬元之
    本票1 紙，而使陳皇志行此無義務之事，嗣於翌日（即99
    年3 月25日）約5 時許，始將陳皇志釋放。
二、案經陳皇志訴請新北市政府警察局三重分局移送臺灣板橋地
    方法院檢察署檢察官偵查起訴。
    理  由
壹、證據能力：
    本件認定事實所引用之卷證資料（包含人證與文書證據、物
    證），並無證據證明係公務員違背法定程序所取得，又被告
    以外之人於審判外之陳述，經核並無非出於自由意願而為陳
    述或遭違法取證及顯有不可信之情況，再卷內之文書證據，
    亦無刑事訴訟法第159 條之4 之顯有不可信之情況與不得作
    為證據之情形，且被告杜欣怡迄本院言詞辯論終結前均未聲
    明異議，依刑事訴訟法第159 條至159 條之5 之規定，均有
    證據能力，合先敘明。
貳、實體部分：
一、訊據被告矢口否認有何妨害自由之犯行，辯稱：伊因積欠綽
    號「小陳」之成年男子債務，該名綽號「小陳」之成年男子
    要求伊還錢，且因伊之前將錢借予告訴人陳皇志，該綽號「
    小陳」之成年男子即要伊將告訴人約出來談還錢之事，並向
    伊保證不會動告訴人，伊始將告訴人約至三重之金皇KTV ，
    而告訴人嗣後係自願跟伊前往臺北市之酒店包廂，伊並無看
    見綽號「小陳」之成年男子及另3 名成年男子有毆打告訴人
    云云。惟查：
  (一)上揭犯罪事實，業據證人即告訴人於警詢、偵查及本院審理
    時指訴綦詳（見偵查卷第5 至8 頁），且經證人即在金皇KT
    V 目擊告訴人遭被告夥同4 名成年男子押走之陳海仁於警詢
    時證述明確（見偵查卷第9 頁），並有告訴人受有如事實欄
    所載傷害之傷害診斷證明書1 紙在卷可稽（見偵查卷第11頁
    ），且有被告所使用之行動電話（門號：0000000000號）於
    99年9 月24日之通聯調閱單1 紙附卷可參（見偵查卷第34
    頁反面），足認告訴人指訴遭被告夥同4 名成年男子以非法
    強押帶走之方式，自新北市三重區之「金皇KTV 」6 樓包廂
    押至臺北市○○○路之酒店包廂，而剝奪其行動自由，再私
    行拘禁於酒店包廂內，並於私行拘禁期間，遭被告指示該4
    名成年男子以毆打之強暴方法，使告訴人同意分期還款及簽
    發票面金額30萬元之本票等情，確實信而有徵，堪以採信。
  (二)被告雖否認有何妨害自由之犯行，然證人陳海仁於警詢時已
    明確證稱：9 月24日晚上，我與朋友陳皇志在他家聊天，約
    20時許，陳皇志（筆錄誤繕為陳皇）接到他前女友杜欣怡電
    話說好久沒見面，想約一起去喝酒，到了赴約點三重市（已
    改制為新北市三重區○○○○路68號6 樓金皇KTV 包廂，原
    本我與朋友陳皇志及杜欣怡3 人一起喝酒，約23時杜欣怡說
    要先離開，走出包廂不久後就進來3 名不詳男子，後來再進
    來1 名疑似帶頭男子與杜欣怡再一起進包廂，就跟陳皇志說
    ：他們是地下錢莊，要來向他要錢，其中有人就作勢要毆打
    他，但沒有動手，就抓住他的手要他（筆錄漏載「他」字）
    跟他們走，然後就把我手機拿走怕我報案，接著就將陳皇志
    押往電梯至樓下，我也跟著一起坐電梯至樓下，期間帶頭男
    子便以手肘毆打陳皇志胸口，到樓下後再將手機還給我，跟
    我說：沒有你的事，如果要管就有我的事，他們就叫我坐計
    程車離開等語（同上偵查卷第9 頁反面），足見告訴人在該
    金皇KTV 之包廂確係遭人以強行押走之方式，而剝奪其行動
    自由。再參以證人即告訴人於警詢亦指稱：我於99年9 月24
    日約20時許，接到我前女友杜欣怡（年籍資料不詳）打電話
    給我表示要約我喝酒，並相約在新北市（筆錄誤繕為臺北市
    ）三重區○○○路68號6 樓金皇（筆錄誤載為金凰）KTV 酒
    店，我到了之後，杜欣怡又找了4 個男子到包廂來，並質問
    我是不是有欠杜欣怡的錢，我辯稱沒有欠錢，就被那4 個男
    子打，之後便控制我的行動，又帶我到臺北市中山區○○○
    路○ 段71號11樓的酒店內，之後又有男子加入毆打我，叫我
    還錢，最後便叫我簽1 張30萬元的本票，說是我欠錢的金額
    。……我只有杜欣怡的電話，是0000000000。其他打我的人
    我則不認識，但是我可以肯定那些人都是杜欣怡叫來的等語
    （見偵查卷第5 頁），又稱：原本我與朋友陳海仁及杜欣怡
    3 人一起喝酒，約23時杜欣怡說要先離開，走出包廂不久後
    就進來3 名不詳男子，後來再進來1 名疑似帶頭男子與杜欣
    怡再一起進包廂，就跟我說：他們是地下錢莊，要來向我要
    錢，其中有人就作勢要毆打我，但沒有動手，就抓住我的手
    要我跟他們走，然後就把我朋友陳海仁手機拿走怕他報案，
    接著就將我押往電梯至樓下，期間帶頭男子便以手肘毆打我
    胸口，到樓下後再將手機還給我朋友陳海仁，3 名男子押著
    我，另帶頭男子應與杜欣怡分乘2 部計程車到臺北市山中區
    ○○○路2 段71號11樓酒店包廂內，接著帶頭男子就拿酒瓶
    敲打我左、右手指，造成我左手手指斷裂，杜欣怡不久就離
    開，然後那些男子就叫我簽1 張30萬元本票，……約25日凌
    晨約5 時許，就2 名男子押我下樓叫我離開等語（見偵查卷
    第7 至8 頁），復於偵查中具結證稱：（問：警詢所言是否
    實在？）是，我是告她（即被告）在99年9 月24日晚上在三
    重正義北路金皇KTV 夥同其他人打我，並之後將我打到臺北
    市○○○路○ 段71號11樓之某有坐檯之KTV ，就一陣拳打腳
    踢，並拿酒瓶把我手指敲斷，並叫我簽1 張30萬元之本票。
    ……其他打我的人有4 位成年男性。……（問：進入金皇KT
    V ，當時杜欣怡跟該4 名男子有無交談之動作？）有，應是
    只有跟最後跟她一起進來的那位交談等語（見偵查卷第25至
    27頁），並於本院審理時具結證稱：被告說他心情不好，約
    我出來喝酒，到三重的金皇KTV ，被告先到，之後，就有3
    位我不認識的男生進來包廂，我跟我朋友陳海仁一起去，不
    久，被告就走出包廂，沒有多久，被告又帶1 個男子進來，
    最後面進來的男子，一進來就跟我說他們是地下錢莊的人，
    另外2 個人把我架走，就是1 人1 隻手把我架走，在架走之
    前，並沒有打我，我沒有做任何的反應，走到電梯之後，在
    電梯裡面帶頭男子（也就是最後1 位跟著被告進入包廂的男
    子）用手肘打我的胸口，當時被告也在電梯裡，……我的友
    人陳海仁也在電梯裡面，那個帶頭的男子就跟陳海仁說你要
    幫他還錢嗎，不然不關你的事，你就先走，而且之前在包廂
    就先把陳海仁的手機拿走，出了電梯之後，就把手機還給陳
    海仁，並且叫陳海仁先走，在電梯裡面，只有帶頭的男子用
    手肘打我胸口一下，其他的人沒有打我，出來電梯之後，就
    把我架上計程車，我坐在後座，有2 個男子把我夾在中間，
    另1 個男子坐在副駕駛座，這3 個男子把我架到臺北市中山
    區○○○路的酒店，到了酒店包廂之後，被告與帶頭的男子
    才進來包廂，帶頭男子一進來包廂之後，4 個男生就一起動
    手打我，對我全身拳打腳踢，這時，被告就坐在旁邊看，沒
    有說什麼，也沒有制止的行為，打完一輪之後，帶頭的男子
    說叫我每個月還被告2 萬元，我也只能說好，當下，被告就
    離開，……之前4 位男子對我拳打腳踢，打完之後，帶頭男
    子叫我簽30萬元的本票，但我不願意簽，帶頭男子就用酒瓶
    敲我2 隻手的手指，敲完手指之後，我不得不簽本票，……
    帶頭男子說被告並沒有欠他（指帶頭男子）錢，叫我好好跟
    被告處理，就讓我離開等語（見本院卷第28頁），是依告訴
    人所指訴之情節，可知告訴人係遭被告帶進金皇KTV 包廂之
    4 名成年男子自金皇KTV 強行押至臺北市○○○路2 段71號
    11樓之酒店包廂，且被告於告訴人遭該4 名男子毆打時，均
    在場目擊，且該名帶頭之綽號「小陳」之成年男子亦係以此
    妨害自由之方式，強要告訴人同意每月清償被告2 萬元，復
    再簽下30萬元之本票，在在足認該4 名對告訴人為妨害自由
    、傷害及逼使告訴人簽下本票之成年男子均係受被告示意而
    為無誤，益徵被告與該4 名成年男子確有犯意聯絡及行為分
    擔甚明。況告訴人確於翌日凌晨被釋放後，隨即前往醫院就
    醫，而受有肩及上臂挫傷、多處表淺損傷、磨傷或擦傷、口
    內部構造之開放性傷口、手指開放性傷口併左手中指近端指
    骨骨折等傷害，亦有診斷證明書1 紙（見偵查卷第11頁），
    益徵告訴人之指訴並非空穴來風，是被告空言辯稱：並未看
    見告訴人被打，告訴人係自願與伊前往臺北市酒店，並自願
    同意按期還款云云，無非事後卸責之詞，無足採信。
  (三)至告訴人雖一度證稱：其在金皇KTV 的電梯時，遭帶頭男子
    以手肘打胸口，當時被告看起來滿驚慌的，且有跟帶頭男子
    說不要這樣等語（見本院卷第28頁），然依告訴人前開證述
    之情節，可知告訴人係應被告之邀約而前往金皇KTV 之包廂
    ，而被告再帶同4 名告訴人不認識之成年男子進入包廂，並
    任由該4 名男子以催討告訴人積欠被告債務為由，強押告訴
    人前往臺北市之酒店包廂，復於臺北市酒店包廂內，任由該
    4 名男子對告訴人拳打腳踢，而無任何制止之行為，被告復
    於告訴人同意按期還款後，隨即離開該臺北市酒店之包廂，
    苟被告僅係單純在場，何以被告在三重金皇KTV 內，目擊綽
    號「小陳」之成年男子指示其中2 名成年男子將告訴人強行
    押離金皇KTV 包廂，復於金皇KTV 之電梯內，再目擊見號「
    小陳」之成年男子以手肘毆打告訴人之胸口，被告仍與該名
    綽號「小陳」之成年男子一同前往被告遭私行拘禁之臺北市
    中山區○○○路○ 段71號11樓之酒店包廂，而未離開或報警
    處理？足見被告上開舉止顯與常情相違。是被告縱於金皇KT
    V 之電梯內，一度向綽號「小陳」之成年男子表示不要這樣
    之詞，仍無礙於被告與該綽號「小陳」之成年男子有前開妨
    害自由之犯意聯絡，從而，告訴人上開所證，尚無從資為有
    利被告之認定。
  (四)綜上諸情，參互印證，告訴人之指訴，應可採信。被告所辯
    ，無非卸責之詞，均無足採。本案事證明確，被告犯行，洵
    堪認定，應依法論科。
二、核被告所為，係犯刑法第302 條第1 項之私行拘禁罪。被告
    與綽號「小陳」之成年男子及另3 名成年男子間就上開犯行
    ，有犯意聯絡及行為分擔，為共同正犯。按刑法第302 條第
    1 項之罪，係以私行拘禁，或以其他非法方法剝奪人行動自
    由為其要件；私行拘禁屬於例示性、主要性及狹義性之規定
    ，而以其他非法方法剝奪人之行動自由，則屬補充性、次要
    性及廣義性之規定。故而必須其行為不合於主要規定，始有
    適用次要規定之餘地。若其所為既觸犯主要性規定，亦觸犯
    次要性規定；或由觸犯次要性規定，進而觸犯主要性規定者
    ，則應從情節較重之主要性規定予以論處。又刑法第302 條
    第1 項所謂以其他非法方法剝奪人之行動自由，係對於同條
    項私行拘禁之補充規定，是被告將人私行拘禁，同條項既定
    有明文，按之主要規定優於補充規定之原則，自不應宣告補
    充規定之罪名。查被告夥同4 名成年男子，先以非法方法，
    將告訴人自金皇KTV 強行押走，而剝奪告訴人之行動自由、
    再進而將告訴人私行拘禁於臺北市中山區○○○路○ 段71號
    11樓之不詳酒店之包廂，而實施私行拘禁之犯行，時間緊接
    ，並無中斷，顯係基於單一犯意接續所為，侵害同一法益，
    為接續犯，屬單純一罪，應從情節較重之刑法第302 條第1
    項之主要規定之私行拘禁行為處斷。又按刑法第302 條第1
    項之妨害自由罪，原以強暴、脅迫為構成要件，其因而致普
    通傷害，乃強暴、脅迫當然之結果，除另有傷害故意外，仍
    祇成立該條項之罪，無同法第277 條第1 項之適用（最高法
    院30年上字第3701號判例要旨可參）。再按刑法第302 條之
    妨害自由罪，原包括私行拘禁及以其他非法方法剝奪人之行
    動自由而言，所謂非法方法，當包括強暴脅迫等情事在內。
    於剝奪他人行動自由行為繼續中，恐嚇並脅迫他人行無義務
    之事，自屬包含於剝奪他人行動自由之同一意念之中。縱其
    所為合於刑法第304 條、第305 條之情形，仍應視為剝奪行
    動自由之部分行為（最高法院87年度臺上字第1066號判決要
    旨可參）。查被告係夥同4 名成年男子以強押及毆打之非法
    方法，剝奪告訴人之行動自由，又接續私行拘禁告訴人，並
    於私行拘禁之期間，再推由該4 名成年男子以毆打告訴人之
    強暴方法，逼使告訴人簽發30萬元本票之行為，顯見被告係
    於剝奪告訴人之行動自由行為繼續中，以毆打傷害告訴人此
    種強暴之方法，使告訴人簽發本票，而使告訴人行此無義務
    之事，則上開傷害及以強暴方法，使告訴人行無義務之事之
    行為，自屬包含於被告剝奪告訴人行動自由之同一意念之中
    ，應視為剝奪行動自由之部分行為，不另論罪，是公訴意旨
    認此部分另構成刑法第277 條第1 項之傷害罪，尚有誤會。
    爰審酌被告僅因民事債務之糾紛，率爾指示他人強押告訴人
    並將之私行拘禁，且於私行拘禁期間，又以強暴方法毆打告
    訴人，致告訴人受有如事實欄所載之傷害，迫使告訴人同意
    還款及簽發本票，應予非難，兼衡其迄未與告訴人達成和解
    及犯罪後否認犯行，未見悔意等一切情狀，量處如主文所示
    之刑，並諭知易科罰金之折算標準，以示懲儆。
據上論斷，應依刑事訴訟法第299 條第1 項前段，刑法第28條、
第302 條第1 項、第41條第1 項前段，刑法施行法第1 條之1 第
1 項、第2 項前段，判決如主文。
本案經檢察官高智美到庭執行職務。
中    華    民    國   100    年    3     月    29    日
                  刑事第二十庭  審判長法  官  林家賢
                                      法  官  陳明偉
                                      法  官  鄧雅心
以上正本證明與原本無異。
如不服本判決應於收受判決後10日內向本院提出上訴書狀，並應
敘述具體理由。其未敘述上訴理由者，應於上訴期間屆滿後20日
內向本院補提理由書（均須按他造當事人之人數附繕本）「切勿
逕送上級法院」。
                                      書記官  王小芬
中    華    民    國   100    年    3     月    29    日
附錄本案論罪科刑法條
中華民國刑法第三百零二條
私行拘禁或以其他非法方法，剝奪人之行動自由者，處五年以下
有期徒刑、拘役或三百元以下罰金。
因而致人於死者，處無期徒刑或七年以上有期徒刑，致重傷者，
處三年以上十年以下有期徒刑。
第一項之未遂犯罰之。